【裁判字號】    95,交聲,31
【裁判日期】    950509
【裁判案由】    違反道路交通管理處罰條例聲明異議
【裁判全文】
臺灣臺東地方法院交通事件裁定          95年度交聲字第31號
原處分機關  交通部公路總局高雄區監理所臺東監理站
異  議  人
即受處分人  甲○○
上列受處分人因違反道路交通管理處罰條例案件，對於交通部公
路總局高雄區監理所臺東監理站九十五年三月十三日所為之裁決
處分（處分案號：東監違字第裁八一─Ｐ00000000號、
裁八一─Ｐ00000000號、裁八一─Ｐ00000000
號）聲明異議，本院裁定如下：
    主  文
原處分均撤銷。
甲○○汽車駕駛人，行車速度超過規定之最高時速共次，每次
各處罰鍰新臺幣壹仟玖佰元，並各記違規點數壹點。
    理  由
一、原處分意旨略以：異議人即受處分人甲○○所有之車牌號碼
    Ｐ五─九一八七號自用小客貨兩用車，分別於民國九十四年
    二月十二日晚上八時十六分許、同年八月二十六日下午二時
    二十七分許、同年十月二十六日晚上十時二十七分許，在省
    道臺十一丙線南下溪口牧場段十七公里處、省道臺九線二百
    六十五公里一百公尺處、省道臺九線二百四十九公里處，行
    車速度超過規定之最高時速二十公里以上，經花蓮縣警察局
    及花蓮縣警察局鳳林分局依科學儀器照相後，對該車輛之所
    有人即異議人依法逕行舉發。而舉發通知單經前開舉發單位
    郵寄至異議人所登記之車主地址，因遷移不明或查無此人無
    法送達，舉發單位遂依行政程序法規定完成公示送達程序。
    案移原處分機關即交通部公路總局高雄區監理所臺東監理站
    ，亦認前揭違規事實明確，乃依照道路交通管理處罰條例第
    四十條第一項及第六十三條第一項第一款規定，並參照違反
    道路交通管理事件統一裁罰基準表之相關內容，各裁處異議
    人罰鍰新臺幣二千四百元，並記違規點數一點。
二、異議意旨略以：異議人雖不否認其所有之車牌號碼Ｐ五─九
    一八七號自用小客貨兩用車，有於前開時、地行車速度超過
    規定之最高時速二十公里以上之違規行為。然異議人早年即
    為使用牌照稅及燃料使用費單寄送，向原處分機關申請增設
    通信地址「臺東縣臺東市○○路○段二六七之一號」。本件
    舉發違規通知單卻仍寄至異議人上述車籍地「臺東縣臺東市
    ○○○街十巷十二號」。異議人並未實際收到本件舉發通知
    單及違規採證照片，致異議人錯失自動繳款期限，因而必須
    繳交最高額罰鍰。然而，異議人實際上既未收到本交通違規
    事件之舉發通知單，自應無繳交最高額罰鍰之理，乃不服原
    裁處，提起本件異議等語。
三、按汽車駕駛人，行車速度，超過規定之最高時速，或低於規
    定之最低時速，處新臺幣一千二百元以上二千四百元以下罰
    鍰；又汽車駕駛人有違反第四十條第一項之情形時，除依原
    條款處罰鍰外，並予記違規點數一點，道路交通管理處罰條
    例第四十條第一項、第六十三條第一項第一款分別定有明文
    。次按送達，於應受送達人之住居所、事務所或營業所為之
    ；當事人變更其送達之處所而不向行政機關陳明，致有應為
    送達之處所不明者，行政機關得依職權命為公示送達，行政
    程序法第七十二條第一項前段、第七十八條第三項分別定有
    明文。又依「違反道路交通管理事件統一裁罰基準及處理細
    則」第二條第二項之違反道路交通管理事件統一裁罰基準表
    ，以及同細則第四十一條之規定可知，違反道路交通管理事
    件之裁罰基準，係以當事人接到違規舉發通知書後，「有無
    逾越到案日期繳納罰款及到案與否」，為設定裁決罰鍰數額
    準據之一，故行為人有無於到案日期前繳交罰鍰或到案與否
    ，對於行為人究應處以較低額或較高額之罰鍰，本具有相當
    之決定性。另因違反道路交通管理事件之處罰為一行政秩序
    罰，其對於違規之行為人所為之處罰，顯然影響行為人之權
    利義務，性質上為附負擔之行政處分，是其應有行政法基本
    原則之要求─即行政行為應遵循公正、公開與民主之程序，
    確保依法行政原則，以保障人民權益，增進人民對行政之信
    賴（此亦為行政程序法第一條開宗明義所揭示），故為保障
    違反道路交通管理事件行為人之權益，舉發單位本應於舉發
    通知單上，詳為記載「應到案日期」及「應到案處所」，並
    將舉發通知單合法送達於行為人，以利行為人得遵期到案繳
    交罰款，或對其違規之行為有陳述、爭執之機會。是以，行
    政機關如未就當事人原應受送達之住居所、事務所或營業所
    ，先為合法送達，自不得逕以應送達處所不明而依公示送達
    之方式為送達。
四、經查：
（一）本件除異議人並不否認其所有之車牌號碼Ｐ五─九一八七
      號自用小客貨兩用車，分別於九十四年二月十二日晚上八
      時十六分許、同年八月二十六日下午二時二十七分許、同
      年十月二十六日晚上十時二十七分許，在省道臺十一丙線
      南下溪口牧場段十七公里處、省道臺九線二百六十五公里
      一百公尺處、省道臺九線二百四十九公里處，行車速度超
      過規定之最高時速二十公里以上之違規行為外，並有花蓮
      縣警察局舉發違反道路交通管理事件通知單及違規採證照
      片各三紙附卷可參，故異議人所有之上開自用小客貨兩用
      車，確有在前述時、地，行車速度超過規定之最高時速二
      十公里以上之違規事實，應可認定。
（二）前開舉發通知單與違規採證照片係經舉發單位即花蓮縣警
      察局交通警察隊及花蓮縣警察局鳳林分局依監理單位所登
      記之前開車輛車籍資料中之車主地址：「臺東縣臺東市○
      ○○街十巷十二號」，掛號郵寄予異議人，而經郵政人員
      前往投送時，因「遷移新址不明」或「查無此人」而遭退
      回，以致無法送達後，乃依上開行政程序法有關公示送達
      之規定，隨即辦理公示送達等情，有花蓮縣警察局、花蓮
      縣警察局鳳林分局公告及函附告發單退件移送清冊、中華
      郵政股份有限公司交寄大宗掛號函件存根在卷可參。然而
      ，異議人早於九十三年七月二十八日即曾向監理機關申請
      增設通信地址為：「臺東縣臺東市○○路○段二六七之一
      號」，有交通部公路總局高雄區監理臺東監理站九十五年
      五月一日高監東字第０九五０００五七九六號函在卷可稽
      。足見，本件異議人所稱：早年即為使用牌照稅及燃料使
      用費單寄送，向原處分機關申請增設通信地址「臺東縣臺
      東市○○路○段二六七之一號」等語，即非虛妄。該通信
      地址既經異議人陳明，自應認係異議人之住居所無訛。
（三）依目前監理機關作業實務觀之，汽車所有人所登記之車主
      地址，僅能以戶籍地址為之，而不得任意登記其他非戶籍
      地址之處所，因此汽車所有人在戶籍地址未經變更之情況
      下，無從逕行變更車主地址。嗣交通部公路監理機關於八
      十九年七月一日起實施通信地址申辦作業，以利公路監理
      機關寄發相關通知書、繳費通知單及裁決書等便民措施。
      然違反道路交通管理處罰條例事件，除慢車及行人外，原
      則上係以公路主管機關即監理單位為處罰機關，僅係道路
      交通管理之稽查、違規紀錄，由交通勤務警察，或依法執
      行交通稽查任務人員執行之。換言之，交通警察僅係辦理
      違反交通管理之舉發單位，實際上處罰仍應由公路主管機
      關即監理機關經裁決後為之，此觀之道路交通管理處罰條
      例第七條第一項、第八條之規定至明。至同條例第九條關
      於行為人得不經裁決，逕依同條第九十二條第三項所授權
      規定之違反道路交通管理事件統一裁罰基準及處理細則規
      定，向指定之處所繳納結案之規定，顯係為節省當事人勞
      費及行政資源所設，並不因此改變公路監理機關仍為處罰
      主體之法律地位。況警察機關對於交通違規事件依規定製
      單逕行舉發時，警政單位內部並無自我製作而連線、統一
      之相關車籍資料，因此亦僅能自違規採證照片中查得違規
      車輛之車牌號碼後，再以該警察機關與監理機關之電腦資
      訊連線系統，而向監理機關進行相關車籍資料之查詢，故
      舉發單位之警察機關就相關車籍資料取得之作業上，與監
      理機關間乃為業務緊密結合之關係。因此，交通違規事件
      之舉發及違規通知單送達單位之警察機關，因對於違規人
      應送達處所之詳細地址，仍係依賴監理機關之相關登記資
      料。從而，異議人既於九十三年七月二十八日即向監理機
      關陳明通信地址，則該地址即屬異議人之住居所，警察機
      關未能依通信地址加以送達，姑不論其原因為何，然已屬
      未合法送達，甚為明確。案移本件主管機關即原處分機關
      裁決，原處分機關既已經異議人陳明前開通信地址，縱警
      察機關於寄送舉發違反道路交通管理事件通知單時無從得
      知前開通信地址，然其已未合法送達，既如前述，此項未
      合法送達之瑕疵即並非本件知悉異議人前開臺東縣臺東市
      ○○路○段二六七之一號住居所之原處分機關所不能補正
      ，乃未加補正，仍認原公示送達為合法，而依違反道路交
      通管理事件統一裁罰基準表，逕以異議人之前述違規事實
      明確且未依限到案，而對異議人均處以法定最高額罰鍰新
      臺幣二千四百元之處分，且就東監違字第裁八一─Ｐ00
      000000號、裁八一─Ｐ00000000號二裁決
      處分，復漏未就同條例第一項之規定，各記違規點數一點
      ，經核均非適法。
五、綜上所述，異議人所有之前開自用小客貨兩用車，於上開時
    、地，行車速度超過規定之最高時速二十公里以上之違規事
    實雖可認定，然因原處分機關未經查明本交通違規事件之舉
    發通知單是否合法送達予異議人，即貿然對於異議人裁處最
    高額罰鍰等處分，復漏未依法記違規點數，其所為之裁決內
    容顯屬違法，異議人指摘原處分不當，經核確有理由。然而
    ，上述違規事實既可認定，自應由本院裁定將原處分均撤銷
    ，並依照道路交通管理處罰條例第四十條第一項、違反道路
    交通管理事件統一裁罰基準及處理細則第二條第二項之違反
    道路交通管理事件統一裁罰基準表規定，就異議人行車速度
    超過最高時速二十公里以上之情，為裁罰異議人如主文第二
    項所示之諭知，以資適法。
據上論斷，應依道路交通案件處理辦法第二十條前段，裁定如主
文。
中    華    民    國    95    年    05    月    09    日
                  交通法庭    法  官  林恒祺
以上正本證明與原本無異。
如不服本裁定，應於裁定送達後5日內向本院提出抗告狀（須附
繕本）。
「切勿逕送上級法院」
                              書記官  陳美鄉
中    華    民    國    95    年    5     月    11    日


司法院資訊處製作；財團法人民間司法改革基金會備份。
